【裁判字號】    98,重訴,520
【裁判日期】    990526
【裁判案由】    給付貨款
【裁判全文】
臺灣臺北地方法院民事判決             98年度重訴字第520號
原      告  中國力霸股份有限公司
法定代理人  甲○○
訴訟代理人  張鳳麟律師
被      告  永偉營造工程有限公司
法定代理人  乙○○
訴訟代理人  蕭隆泉律師
複代理人    賴俊睿律師
上列當事人間給付貨款事件，本院於民國99年5 月3 日言詞辯論
終結，判決如下：
    主  文
被告應給付原告新臺幣陸佰拾柒萬伍仟玖佰伍拾肆元及自民國
九十七年十月二十九日起至清償日止按年息百分之五計算之利息
。
原告其餘之訴駁回。
訴訟費用由被告負擔十分之九，餘由原告負擔。
本判決第一項如原告以新臺幣貳佰壹拾萬元供擔保後，得假執行
；如被告以新臺幣陸佰拾柒萬伍仟玖佰伍拾肆元供擔保後，得
免假執行。
原告其餘假執行之聲請駁回。
    事實及理由
壹、程序方面：
一、按訴狀送達後，原告不得將原訴變更或追加他訴，但請求之
    基礎事實同一者、擴張或減縮應受判決事項之聲明者、或不
    甚妨礙被告之防禦及訴訟之終結者，不在此限，民事訴訟法
    第255 條第1 項第2 、3 、7 款分別定有明文。經查，原告
    起訴時主張其與被告於民國95年6 月30日簽訂工程採購契約
    （下稱系爭契約），原告並已於95年10月20日至95年12月16
    日陸續發貨於被告，爰依兩造間承攬契約之法律關係，請求
    被告給付未付貨款等語，所為應受判決事項聲明為：被告應
    給付原告新臺幣（下同）612 萬9804元及法定遲延利息。嗣
    於訴訟送達後，原告先於本院98年1 月20日言詞辯論期日當
    庭為訴之追加、變更（見本院97年度審訴字第400 號卷57頁
    ），擴張請求金額為641 萬2779元，及變更訴訟標的為民法
    第507 條第2 項規定，以請求被告負損害賠償責任；嗣原告
    復於本院審理中變更訴之聲明，所應受判決事項之聲明則變
    更為：被告應給付原告727 萬7409元，及其中699 萬4434元
    自98年10月28日起至清償日止；其餘28萬2975元部分，自98
    年1月 14日之準備狀繕本送達翌日起至清償日止，均按年息
    5 ％計算之利息等語。經核，原告前揭所為訴之變更追加，
    仍係以原告業已依系爭契約約定製造鋁門窗並發貨予被告，
    惟被迄未給付應付款項之事實為據，在社會生活上可認為相
    關連，且就原請求之訴訟及證據資料，於審理繼續進行在相
    當程度內具有一體性，對於被告之防禦及訴訟之終結亦無重
    大不利益，雖被告就此表示不同意，惟揆諸前揭法條規定，
    仍應准許原告所為訴之追加。
二、被告法定代理人原為吳振台，嗣於訴訟繫屬後變更為乙○○
    ，新法定代理人乙○○遂於98年11月5 日提出書狀聲明承受
    訴訟（見本院97年度審訴卷第400 號卷第158 頁），經核與
    民事訴訟法第170 條、第175 條、第176 條規定相符，應予
    准許。
貳、實體方面：
一、原告起訴主張：其與被告於95年6 月30日簽訂工程採購契約
    （下稱系爭契約），就國立陸軍高級中學93年度校園後續整
    建案建築暨土木工程鋁門窗工程（下稱系爭工程）提供鋁門
    窗等相關物品及其安裝，工程總價依實際數量計算，被告業
    已給付定金98萬元（含稅後為102 萬9000元）。原告於95年
    10月間依被告指示製造鋁門窗等物品，並自95年10月20日至
    95年12月16日陸續交付約85％數量之鋁門窗，由被告之工地
    現場人員簽收，原告並委請訴外人益峰工程行於95年12月間
    為被告進行鋁門窗安裝工程，其安裝費用計為26萬9500元（
    未稅）；惟嗣被告以工程進度未如預期，要求原告暫緩交貨
    。詎原告於96年1 月8 日開立階段計價後之189 萬2967元統
    一發票請款，被告竟一再以國防部未撥預算執行系爭工程為
    由拒付，並再次通知原告先行停止交付鋁門窗，致原告不得
    不暫停交貨，其後原告仍多次催討貨款，探詢系爭工程進度
    ，以利交付剩餘之鋁門窗，且表達繼續履約之意願，並懇請
    被告派員配合原告至工地現場收受剩餘之鋁門窗材料，然被
    告未予具體回應，並另以原告工程嚴重延誤且無端停止為由
    而拒絕受領。原告經查證後始知，被告因無故停工致工期落
    後，遭業主國防部於96年3 月30日終止契約，系爭工程已於
    97年12月18日交由訴外人文亮營造有限公司得標，原告遂於
    97年12月31日發函被告以其違反民法第507 條所定定作人之
    協力義務為由，解除系爭契約，被告即應依民法第507 條第
    2 項規定負損害賠償之責。又原告依約將被告指示製作之鋁
    門窗已全數製造完成，而業主國防部針對系爭工程之鋁門窗
    材料款，業已計價942 萬8980元予被告，然因國防部與被告
    之材料單價與原、被告間之系爭契約單價或有高低，則依系
    爭契約之合約單價，按照國防部計價予被告之出貨數量，會
    算出原告已製造並出貨之損害賠償金額為735 萬5954元（未
    稅）、原告已製造但未出貨之部分為28萬5412元（未稅）、
    再加計前揭鋁門窗安裝費用26萬9500元（未稅），並扣除被
    告已付定金98萬元（未稅）後，原告總計得向被告請求給付
    693 萬866 元，惟復加計5 ％之營業稅後，總計應為727 萬
    7409元（含稅）。至於，原告雖前於96年7 月2 日將對被告
    之應收帳款債權讓與訴外人張麗玉，並通知被告，然上開債
    權人原告與張麗玉復於97年12月5 日將該債權再讓與原告，
    並於98年1 月20日當庭通知被告。為此，爰依兩造間承攬契
    約之法律關係，並依民法第507 條第2 項規定，請求被告賠
    償損害等情。並聲明：
    (一)被告應給付原告727 萬7409元，及其中699 萬4434元自98
      年10月28日起至清償日止；其餘28萬2975元部分則自98年
      1 月14日起至清償日止，均按年息5 ％計算之利息。
    (二)願供擔保，以代釋明，請准宣告假執行。
二、被告則以：原告已就系爭契約對於被告所產生及將來繼續產
    生之應收帳款債權全部，於96年7 月2 日讓與信託訴外人張
    麗玉，且已生債權移轉之效力，原告自無請求被告給付工程
    款之權利。又依系爭契約第5 條第3 項第3 款約定：「鋁門
    窗成品交貨進場完成後，支付40％工程款」，顯見所謂製造
    完成係指成品而言，但原告並非交付成品；且依發貨單與系
    爭契約所附訂貨合約詳細表相較，有諸多差異不符之處，原
    告進場之材料多為擠型料、併料或半成品，其中甚至有缺料
    及尺寸不符等情。又依國防部工程營產中心檢附之系爭工程
    鋁門窗進場數量表之計價項量依據，及系爭契約單價計算價
    款，本件原告已進場施作之材料價金應為686 萬3822元（未
    稅），且已包括原告所稱已製造但未出貨之28萬5412元部分
    。至於該益峰工程行安裝費用28萬2975元，係原告與益峰工
    程行之事務，此與被告無涉；再者，本件應有民法第216 條
    之1 損害相抵之適用，即材料保固款3 ％應予扣除。因此，
    依系爭契約付款方式計算後，被告僅需給付原告237 萬8354
    元（未稅）。況業主國防部就系爭工程雖已計價942 萬8980
    元之材料款予被告，然實際上給付之金額卻係按計價金額打
    8折，再預扣5％保留款，是實際僅有716 萬6025元（未稅）
    等語，資為抗辯。並聲明：原告之訴及假執行之聲請均駁回
    ；如受不利判決，願供擔保請准宣告免為假執行。
三、兩造不爭執之事實：
    (一)兩造於95年6 月30日簽訂系爭契約，就系爭工程提供鋁門
      窗等相關物品及其安裝，工程總價依實際數量計算，此有
      工程採購合約在卷可參（見支付命令卷第3 頁至第18頁）
      。
    (二)被告業已給付原告定金102 萬9000元（含稅，未稅價為98
      萬元），此有統一發票、票據明細表、製造單明細帳在卷
      可參（見本院審訴卷第20頁至第22頁）。
    (三)原告於96年7 月2 日將被告之應收帳款讓與張麗玉，而張
      麗玉嗣於97年12月5 日又將該債權讓與原告，此有債權讓
      與通知書、債權讓與契約書在卷可參（見本院審訴卷61頁
      、65頁）。
    (四)原告以97年12月17日台北敦南郵局第570 號存證信函表達
      繼續履約意願，並請被告派員配合，被告於97年12月23日
      回函表示拒絕配合原告履約，此有存證信函在卷可參（見
      本院審訴卷第44頁至第49頁）。
    (五)原告以97年12月31日台北敦南郵局第924 存證信函以被告
      違背民法第507 條定作人協力義務為解除系爭契約並請求
      損害賠償，此有存證信函在卷可參（見本院審訴卷第51頁
      至第55頁）。
    (六)國防部就系爭工程已計價942 萬8980元材料款予被告，此
      有國防部軍備局工程營產中心北部地區工程營產處函所付
      計價單進場材料明細表影本在卷可參（見本院審訴卷第
      119 頁至第127頁）。
    (七)兩造同意以國防部軍備局檢附系爭工程鋁門窗進場數量表
      之計價項目及數量，並依系爭合約單價計算價款。
四、本件兩造爭執之要旨：
    (一)被告辯稱本件債權業經本院以執行命令禁止原告向被告收
      取，原告提起本訴並無實益，是否有理？
    (二)原告以被告違反民法第507條規定主張解除系爭契約，是
      否合法？
    (三)原告依民法第507條第2項規定請求被告賠償之數額，是否
      妥適？
五、得心證之理由：
    (一)被告辯稱本件債權業經本院以執行命令禁止原告向被告收
      取，原告提起本訴並無實益，是否有理？
      按「債務人對於第三人之金錢債權，經執行法院發扣押命
      令禁止債務人收取或為其他處分後，債務人對第三人提起
      給付訴訟，僅屬保存債權之行為，無礙執行效果，尚非不
      得為之」最高法院91年台上字第812號判例意旨可資參照
      。被告雖提出本院99年2月11日北院隆96執天字第76459號
      執行命令主張原告業經本院發執行命令禁止向伊收取貨款
      ，有該執行命令在卷可憑（本院卷47頁），然依前開判例
      意旨，原告提起本訴僅屬保存債權之行為，無礙執行效果
      ，尚非不得為之，被告所辯，尚非可採。
    (二)原告以被告違反民法第507條規定主張解除系爭契約，是
      否合法？
      1.按「工作需定作人之行為始能完成者，而定作人不為其
        行為時，承攬人得定相當期限，催告定作人為之」、「
        定作人不於前項期間內為其行為者，承攬人得解除契約
        ，並得請求賠償因契約解除而生之損害」民法第507條
        第1項及第2項分別定有明文。
      2.依系爭承攬契約第9條約定「甲方（被告）所委派主持
        工程師、駐工地代表、檢驗人員及監工人員等，得隨時
        監督及檢驗，乙方（原告）應予以各種必要之配合與方
        便」（見支付命令卷第5頁）、第13條第4項約定「乙方
        鋁門窗製造完成交貨進場前，應依據甲方進度規定分期
        交貨之數量，提前三日通知甲方準備置放地點」（見支
        付命令卷第6頁），曾任職於原告之工務，即證人丙○
        ○○結證稱：89年至96年間，我是原告的工務，我們將
        鋁門窗加工好，送到被告工地時，入口有警衛，要登記
        車子才可以開到工地裡面去，卸貨區是由當時的工地主
        任（姓名忘了）叫我們把鋁門窗放置在該處，我就負責
        點收、簽收，我如果沒有到的話，原告的司機會要求被
        告來負責簽收。工地現場被告會有一個駐場工地主任，
        我們要安裝時，工地主任會把圖面及施工位置告訴我及
        我的工班，我們才有辦法把鋁門窗安裝上去，安裝鋁門
        窗是我們下游的協力廠商等語（見本院卷69頁背面、70
        頁正面）。可見系爭工程需由被告派駐工地主任將圖面
        及施工位置對原告指示，自屬定作人協力義務。原告主
        張被告97年12月間未再派駐工地主任至工地現場，經原
        告於97年12月17日發函予被告，表達繼續履約之意願，
        並請被告派員配合原告至工地現場以利原告交付剩餘之
        鋁門窗，有原告提出之存證信函在卷可證（本院審訴卷
        44-46頁），被告於97年12月17日收受該催告後，97年
        12月23日以原告工程延誤且無端停止為由回覆（本院審
        訴卷48-49頁），未提出原告延誤或無端停止之相關證
        據，足徵原告主張被告違反定作人協力義務為可採信。
      3.綜上，原告97年12月17日以存證信函催告被告為定作人
        之協力義務，自符合民法第507條第1項之規定。原告於
        催告函中請求被告於97年12月24日上午十時在系爭工程
        之工地現場派員配合履行，然被告於97年12月23日以存
        證信函表明拒絕履行之意，原告主張依民法第507條第2
        項主張解除系爭契約為可採信。
    (三)原告依民法第507條第2項規定請求被告賠償之數額，是否
      妥適？
      原告以被告違反協力義務，得依民法第507條第2項之規定
      解除系爭契約，已如前述，則就原告主張損害賠償之數額
      ，說明如下：
      1.兩造均同意本件以國防部軍備局98年9月9日備工北管字
        第0980006645號函檢送「國立陸軍高級中學93年度校園
        後續整建工程」永偉營造工程有限公司之材料計價資料
        案所列之計價項目及數量來計算本件之數額（本院審訴
        卷第155頁），首揭敘明。
      2.依前開計價資料，關於中正堂鋁門窗及體育館鋁門窗部
        分，國防部軍備局業已分別給付被告424萬7113元、518
        萬1867元（本院審訴卷125頁），原告依前開計價資料
        項目與出貨之數量，分別主張被告應給付374萬659元、
        361萬5295元，經核原告係以系爭契約項次及單價計算
        之（本院審訴卷137頁），與實際施作之數量及兩造單
        價計算之約定相符，故原告主張被告應賠償735萬5954
        元（計算式：374萬659+361萬5295=735萬5954），堪以
        採信，應予准許。
        (1)被告抗辯依系爭契約單價計算價款中正堂應為374萬
          659元、體育館部分應為312萬3163元（本院卷27頁）
          ，其中中正堂部分兩造計算數額相符，並無爭執。惟
          被告體育館部分將「三-27」W22鋁窗施作2樘總計
          49萬2132元漏予計算（本院卷30頁），故被告之抗辯
          不足採信。
        (2)被告復辯稱：國防部工程營產中心就系爭工程雖計價
          942萬8980元材料款予被告，然而，實際上給付之金
          額卻係案計價金額打八折後，再預扣5%的保留款，因
          此僅有716萬6025元云云（見本院卷28頁），然被告
          所抗辯者，乃其與國防部軍備局間之契約關係，自與
          計算原告之損害無關。
        (3)至於被告主張應扣除門鎖、絞鍊、門弓器、地絞鍊、
          把手等等，但兩造前開計算方式，除被告漏載W22鋁
          門窗之部分外，皆以契約約定計算之，且計算結果均
          屬相同（原告計算方式見本院審訴卷137至140頁；被
          告計算方式見本院卷29至31頁），審酌該等金額均低
          於國防部軍備局每個單項給付予被告之金額，被告上
          開辯稱，即難憑採。
      3.原告主張「已製造、但未出貨之部分」共計受有損害28
        萬5412元云云，然關於W9鋁門窗部分，依兩造契約所附
        的訂貨合約約定為8樘（見支付命令卷第10頁），依國
        防部軍備局前開進場數量表，W9鋁百葉窗業已施作8樘
        （單價27423元，本院審訴卷第120頁貳三-10），從單
        價觀之，契約上約訂W9鋁窗門單價為2萬716元，兩相對
        照，無從認為已製造而未施作，原告該部該之請求為無
        理由。至於原告主張W26鋁門窗部分，亦未提出已製造
        之證據，自難認定係其損害，該部分請求亦屬無理，應
        予駁回。
      4.原告另主張伊委請益峰工程行於95年12月間為被告進行
        鋁門窗之安裝工程共支付28萬2975元云云，然兩造合約
        既約定「按實做數量計算」（支付命令卷第4頁），並
        已約定各式門窗之單價，自無請求安裝費用之理，原告
        該部分請求，亦屬無據。
      5.綜上，原告得向被告請求之損害賠償為735萬5954元，
        扣除被告已給付之定金98萬元，故原告得向被告請求
        637萬5954元。關於遲延利息部分，被告於97年10月28
        日收受原告之支付命令（支付命令卷68頁），故原告請
        求自98年10月29日起至清償日按年息5%計算之遲延利息
        為有理由，超過該部分之請求，為無理由，應予駁回。
六、兩造其餘之攻擊或防禦方法及提出之證據，或未經本院引用
    之證詞，經本院斟酌後，認為均不足以影響本判決之結果，
    自無逐一詳予論駁之必要，併此敘明。
七、假執行之宣告：兩造分別陳明願供擔保，聲請宣告假執行及
    免假執行，經核原告勝訴部分，兩造之聲請均合於法律規定
    ，爰分別酌定相當之擔保金額宣告之；原告其餘假執行之聲
    請，因訴之駁回而失所依據，不予准許。
八、結論：原告之訴為一部有理由、一部無理由，依民事訴訟法
    第79條、第390條第2項、第392條第2項，判決如主文。
中    華    民    國    99    年    5     月    26    日
                  民事第四庭    法  官  趙子榮
以上正本係照原本作成
如對本判決上訴，須於判決送達後20日內向本院提出上訴狀
中    華    民    國    99    年    5     月    26    日
                                書記官  謝榕芝

司法院資訊處製作；財團法人民間司法改革基金會備份。
